【裁判字號】    93,重訴,115
【裁判日期】    950322
【裁判案由】    確認債權不存在
【裁判全文】
臺灣嘉義地方法院民事判決             93年度重訴字第115號
原      告  丁○○
訴訟代理人  洪千雅律師
被      告  戊○○○
            乙○○○
共      同
訴訟代理人  吳秋水律師
共      同
複  代理人  林芳榮律師
當事人間確認債權不存在事件，本院於民國95年3月8日言詞辯論
終結，判決如下：
    主      文
確認被告戊○○○對原告所有如附表一編號一、附表二編號一之
土地及建物所設定權利價值為新臺幣陸佰肆拾萬元、債權範圍為
二分之一之抵押權所擔保之債權不存在。
確認被告乙○○○對原告所有如附表一編號二、附表二編號二之
土地及建物所設定權利價值為新臺幣陸佰肆拾萬元、債權範圍為
二分之一之抵押權所擔保之債權不存在。
被告戊○○○應將附表一編號一、附表二編號一所示抵押權登記
予以塗銷。
被告乙○○○應將附表一編號二、附表二編號二所示抵押權登記
予以塗銷。
訴訟費用由被告戊○○○、乙○○○負擔。
    事實及理由
壹、原告主張：
一、嘉義市○○段85之30地號、同段85之44地號、86之51地號3
    筆土地（下稱系爭3筆土地）及坐落同段85之30地號、同段
    85 之44地號土地之門牌號碼為嘉義市○○路734號房屋（下
    稱系爭房屋）係原告所有。系爭3筆土地及系爭房屋存有設
    定登記日期為民國92年10月30日，債務人係原告，權利人為
    被告2人，債權範圍各為1/2之第1順位新臺幣（下同）640萬
    元抵押權。原告未向被告2人借款，故系爭抵押權即因擔保
    之債權不存在而失附麗。
二、對被告抗辯之陳述：
（一）對被告戊○○○部分：
  １、被告戊○○○未提出代償50萬元本金及利息、交付40餘萬
      元合計100萬元價金予原告之證據。原告未以100萬元出賣
      系爭房屋及其坐落基地（下稱系爭房地）所有權應有部分
      1/2予被告。
  ２、50萬元係被告戊○○○之夫即林三雄而非原告所借。
（二）對被告乙○○○部分：
  １、原告嘉義市第三信用合作社（下稱嘉義三信）0000000號
      帳戶自81年8月17日起至89年6月1日止之多筆款項，均係
      原告向第三人收回借款或向訴外人林啟祥收取租金而得，
      並非被告所交付之價金而存入，被告抗辯以320萬元購得
      系爭房地所有權應有部分1/2為不實。
  ２、被告戊○○○於鈞院94年12月2日準備程序筆錄自承：價
      金從400萬元降至320萬元係在92年10月，此與被告所辯自
      81年起即陸續匯款320萬元不符。被告未於繳畢價金後即
      要求原告辦理系爭房地所有權移轉登記，有違常情。
（三）對被告2人抗辯之共同陳述：
      依原告75年至85年之手記簿所示，其經濟不虞匱乏且有資
      金貸與他人，故無被告2人所辯出賣系爭房地所有權籌措
      生活費之必要。
      依前所述，原告因系爭抵押權登記致其所有權有受侵害之
      危險，而有訴請確認系爭抵押權所擔保債權不存在之確認
      利益，故依民法第767條之法律關係，而聲明：如主文所
      示。
貳、被告抗辯：
一、被告戊○○○：
１、原告與被告之夫林三雄、被告乙○○○之夫丙○○為姐弟。
    原告於67年以120萬元購得系爭房地，嗣於68年邀被告全家
    遷入系爭房屋共居。原告因購屋向嘉義三信所借50萬元無力
    償還，乃要求被告代償。被告以52萬元為原告清償上開債務
    。原告以100萬元出賣系爭房地所有權應有部分1/2予被告。
    被告於70年出賣其所有之坐落同段87之68地號土地及其上木
    造平房予訴外人黃文祿之所得價金40餘萬元交予原告，故被
    告已給付價金100萬元。
２、原告因非嘉義三信社員故不得向其借款，故以林三雄為借款
    名義人向嘉義三信借上開50萬元。
二、被告乙○○○：
    原告於81年因生活困苦欲以320萬元出賣系爭房地所有權應
    有部分1/2予丙○○而為其所拒，原告轉而要求被告長期給
    付金額不等之生活費以抵付系爭房地價金，故被告自81年8
    月17起至89年6月1日止，陸續29次以現金給付原告合計320
    萬元。被告每次交付現金時，均有收取原告所書立之清償證
    明，然原告交付320萬元本票予被告後，即撕毀上開清償證
    明。
三、被告2人共同抗辯：
（一）原告於92年10月欲移轉系爭房地所有權予被告2人，被告2
      人因無力負擔土地增值稅而暫未辦理所有權移轉登記。原
      告與被告戊○○○會算後，同意被告戊○○○所給付之價
      金100萬元、加計系爭房地自購買時至92年此段期間之房
      地增值，及原告出租系爭房地所收取之租金，扣除被告戊○○○於92年8月1日向原告所借30萬元，認被告戊○○○
      與被告乙○○○均各有320萬元債權，原告並簽發2紙金額
      均各為320萬元本票交予被告2人分別收執，且設定系爭抵
      押權以擔保被告2人就其各對原告所有之系爭房地所有權
      移轉登記請求權不履行之損害賠償債權。若原告未出賣系
      爭房地予被告2人並收取價金，為何仍簽發2紙本票且設定
      系爭抵押權。
（二）僅依原告自行製作之手記簿不足證其經濟情況富裕。原告
      保證責任嘉義市第四信用合作社（下稱嘉義四信）帳戶於
      被告乙○○○第1次繳交價金即81年8月17日前僅餘5762元
      。況原告經濟情況富裕與否，與其是否出賣系爭房地並無
      必然關係。
參、本院判斷：
一、程序方面：
    法律關係之存否不明確，致原告在私法上之地位有受侵害之
    危險，而此危險得以對於被告之確認判決除去之者，即得依
    民事訴訟法第247條規定提起確認之訴。最高法院52年臺上
    字第1922號判例得資參照。
    依卷附土地及建物登記謄本，原告為系爭房屋及系爭3筆土
    地之所有權人，被告2人係以上開房地為標的之抵押權人，
    則原告所有權自因系爭抵押權登記而受侵害，而此侵害得以
    對於被告2人之確認判決除去，故原告訴請確認系爭抵押權
    所擔保之債權不存在，即有受確認判決之法律上利益，先予
    敘明。
二、實體方面：
    原告主張系爭3筆土地及系爭房屋存有系爭抵押權登記，有
    土地及建物登記謄本附卷為憑，復經本院依職權函嘉義市地
    政事務所調取系爭抵押權設定登記申請資料在卷得證，被告
    2 人對此亦不爭執，應認為真實。原告主張被告2人並無債
    權，被告2人辯以：系爭抵押權係擔保原告所負系爭房地所
    有權移轉登記義務之債務不履行損害賠償債權，故本件應審
    究者為原告各與被告2人間就系爭房地是否分別存有買賣契
    約。
    確認法律關係不存在之訴，如被告主張其法律關係存在，應
    由被告負舉證責任。最高法院42年臺上字第170號判例得資
    參照，故被告2人應就其各與原告間有買賣契約負舉證責任
    。
（一）被告戊○○○：
  １、依被告所提卷附土地登記簿，僅足證原告於67年12月13日
      以系爭3筆土地及系爭房屋為標的設定本金最高限額50萬
      元抵押權登記予嘉義三信，然並不足證被告有代原告清償
      50萬元本金及利息之事實，況依土地登記簿所示該筆借款
      債務人係林三雄，故50萬元借款是否確為原告所借，已有
      可疑。而被告所提卷附建築改良物登記簿，縱使被告確於
      68年遷入系爭房屋居住、出賣其所有之房屋予黃文祿而得
      40餘萬元屬實，然此亦不足證原告與被告間業就買賣標的
      及價金數額達成意思表示之合致而成立買賣契約、被告確
      曾交付40餘萬元予原告。而被告就其交付100萬元卻變為
      320萬元之買賣契約債權一事，僅空泛置辯係100 萬元加
      計系爭房地增值、原告租金收入並扣除被告所欠借款而得
      之金額，然未舉證以實其說，已難採信。依卷附系爭抵押
      權設定契約書所示內容，僅記載擔保權利金額640 萬元而
      無其他約定，難執為原告與被告間存有買賣契約之認定；
      復參酌辦理系爭抵押權設定登記之代書甲○○證述：當時
      原告跟我說她欠被告2人錢，所以要設定抵押權等語，益
      認原告與被告間並無以系爭房地所有權應有部分1/2為標
      的之買賣契約。況倘被告於70年即已付清全部價金，則被
      告未儘速請求原告辦理所有權移轉登記，卻逾22年之久，
      始於92年就系爭房地設定系爭抵押權，亦違常情。
  ２、證人丙○○雖證述：原告曾告訴我她有賣系爭房地予被告
      。然丙○○並未親眼目睹被告曾交付100萬元予原告，且
      其所證被告給原告現金50萬元，及賣屋價金50萬元合計10
      0萬元等語，亦與被告所辯係代償原告50萬元借款及賣屋
      價金40餘萬元等詞已有不符，故難僅依其證言即遽認原告
      與被告間業成立買賣契約；復參酌與兩造毫無怨隙或利害
      關係之甲○○所證原告稱系爭抵押權是因借款才設定之證
      言；衡丙○○係另一被告乙○○○之夫，被告2人均為系
      爭抵押權人及2張本票分別持有人，就本件訴訟利害關係
      一致，而認其證言偏頗故不足採。
      綜１、２所述，依最高法院42年臺上字第170號判例，被
      告未能舉證其與原告間究於何時就買賣標的與價金數額達
      成意思表示合致而成立買賣契約、業給付價金100萬元，
      故難採信，而應認原告與被告間無買賣契約。
（二）被告乙○○○：
  １、被告僅提出原告嘉義三信對帳單抗辯業交付價金320萬元
      。然該對帳單僅能證明原告帳戶自81年8月17日、同月22
      日、同月27日、82年12月14日、83年3月14日、5月23日、
      6月18日、9月13日、同月24日、12月13日、84年3月13日
      、6月13日、9月16日、12月13日、85年8月16日、同月20
      日、85年12月13日、86年3月1日、同月4日、4月16日、87
      年3月13日、88年1月30日、9月15日、11月2日、12月24日
      、89年3月10日、4月15日、5月16日、6月1日，依序分別
      有25000元、20000元、25000元、75000元、100000元、3
      30000元、210000元、81000元、70000元、81000元、500
      00元、81000元、100000元、81000元、80000元、50000元
      、81000元、100000元、300000元、50000元、80000元、1
      00000元、100000元、200000元、80000元、300000元、15
      0000元、70000元、130000元之存入，並不足證各該筆款
      項即係被告所交付之價金，亦不足證原告與被告間有成立
      以系爭房地所有權應有部分1/2為標的之買賣契約，復參
      酌原告與被告所訂立之系爭抵押權設定契約書內容及甲○○上開證述，難認原告與被告間業成立買賣契約。
      被告辯稱原告因生活困苦而要求被告給付金額不等之生活
      費以支付購買系爭房地所有權價金。惟依卷附原告嘉義四
      信帳戶於81年至89年均保持數萬元至數10萬元甚至60、70
      餘萬元之金額不等存款，實無向被告索取生活費之必要；
      且原告若需被告支付生活費以維持生活，則原告收受後必
      當花用以支應日常開銷，當不會於收受後旋即於同日仍分
      文未取而存入己之帳戶，故被告所辯實有違常情而無法採
      信。
  ２、丙○○雖證稱：原告有賣系爭房地予被告，被告有交付32
      0萬元予原告，為保障系爭房地所有權移轉登記債權始設
      定系爭抵押權等語。然經本院訊問320萬元如何交付，其
      證稱：是由我或被告偕同原告存入嘉義三信帳戶，而此核
      與本院依民事訴訟法第367條之1第1項、第2項規定，訊問
      被告並命其具結陳稱：每次交付價金，僅有其與原告2人
      ，並無其他人在場等語不符，故丙○○是否確係在場見聞
      事實已有可疑；且丙○○上開證言核與兩造毫無怨隙或利
      害關係之甲○○上開原告稱因欠被告錢故設定系爭抵押權
      之證述並不相符，故認丙○○上開有利於被告之證言尚無
      法採信，難僅執其證詞即遽為有利被告之認定。
      綜１、２所述，依最高法院42年臺上字第170號判例，被
      告未能舉證其與原告間成立買賣契約、業給付價金320萬
      元，故難採信，而應認原告與被告間無買賣契約。
      原告各與被告2人間並未成立以系爭房地所有權應有部分
      1/2為標的之買賣契約，業如前述，則被告2人各對原告即
      無何基於買賣契約所生之債權，被告2人抗辯系爭抵押權
      係擔保原告所負系爭房地所有權移轉登記義務不履行之損
      害賠償債權，即不可採，原告主張系爭抵押權所擔保之債
      權不存在，可以採信。
（三）所有人對於無權占有或侵奪其所有物者，得請求返還之。
      對於妨害其所有權者，得請求除去之。有妨害其所有權之
      虞者，得請求防止之。民法第767條定有明文。
      被告2人未能舉證其各與原告間業成立以系爭房地所有權
      應有部分1/2為標的之買賣契約，即應認系爭抵押權所擔
      保之債權不存在。基於抵押權附隨於債權之從屬性，系爭
      抵押權自因而不存在。原告為系爭房屋及系爭3筆土地之
      所有權人，系爭抵押權設定登記業妨害其所有權，故其依
      上開民法第767條規定訴請確認系爭抵押權所擔保之債權
      不存在，並請求被告2人塗銷系爭抵押權登記，為有理由
      ，應予准許。
肆、因本件事實業臻明確，故兩造其餘攻擊、防禦方法及所提證
    據，即無須再予審酌，附此敘明。
伍、結論：原告之訴為有理由，依民事訴訟法第78條、第85條第
    1項前段，判決如主文。
中    華    民    國    95    年    3     月     22    日
                民二庭審判長法  官  張育彰
                            法  官  林福來
                            法  官  陳琪媛
以上正本係照原本作成
如對本判決上訴須於判決送達後20日內向本院提出上訴狀
中    華    民    國    95    年    3     月     22    日
                            書記官  林柑杏
附表一
┌────────┬─────────┬────────┐
│    編    號    │        1         │       2        │
├────────┼─────────┼────────┤
│    抵押權人    │     戊○○○     │    乙○○○    │
├─┬──────┼─────────┼────────┤
│  │     市     │      嘉義        │      同左      │
│  ├──────┼─────────┼────────┤
│土│     段     │      白川        │      同左      │
│  ├──────┼─────────┼────────┤
│  │    地號    │     85-30號      │      同左      │
│地│            │     85-44號      │                │
│  │            │     86-51號      │                │
│  ├──────┼─────────┼────────┤
│坐│    地目    │       建         │      同左      │
│  ├──────┼─────────┼────────┤
│  │    面積    │   85-30號：65    │      同左      │
│落│ (平方公尺) │   85-44號：2     │                │
│  │            │   86-51號：14    │                │
├─┼──────┼─────────┼────────┤
│  │  收件字號  │ 嘉地字第151180號 │      同左      │
│  ├──────┼─────────┼────────┤
│抵│  登記日期  │   92年10月30日   │      同左      │
│  ├──────┼─────────┼────────┤
│  │  債權範圍  │       1/2        │      同左      │
│  ├──────┼─────────┼────────┤
│押│  權利價值  │     640萬元      │      同左      │
│  ├──────┼─────────┼────────┤
│  │  存續期間  │92年10月29日至102 │      同左      │
│  │            │年10月29日        │                │
│權├──────┼─────────┼────────┤
│  │設定權利範圍│       全部       │      同左      │
└─┴──────┴─────────┴────────┘
附表二
┌────────┬─────────┬────────┐
│    編    號    │        1         │       2        │
├────────┼─────────┼────────┤
│    抵押權人    │     戊○○○     │    乙○○○    │
├─┬──────┼─────────┼────────┤
│  │     市     │      嘉義        │      同左      │
│建├──────┼─────────┼────────┤
│  │     段     │      白川        │      同左      │
│  ├──────┼─────────┼────────┤
│物│    建號    │   00000-000號    │      同左      │
│  ├──────┼─────────┼────────┤
│  │    地號    │嘉義市○○段85-30 │      同左      │
│坐│            │號、同段85-44號土 │                │
│  │            │地                │                │
│  ├──────┼─────────┼────────┤
│  │    面積    │  主建物：149.4   │      同左      │
│落│ (平方公尺) │  附屬建物：3.47  │                │
│  ├──────┼─────────┼────────┤
│  │    構造    │鋼筋混凝土加強磚造│      同左      │
├─┼──────┼─────────┼────────┤
│  │  收件字號  │ 嘉地字第151180號 │      同左      │
│  ├──────┼─────────┼────────┤
│抵│  登記日期  │   92年10月30日   │      同左      │
│  ├──────┼─────────┼────────┤
│  │  債權範圍  │       1/2        │      同左      │
│  ├──────┼─────────┼────────┤
│押│  權利價值  │     640萬元      │      同左      │
│  ├──────┼─────────┼────────┤
│  │  存續期間  │92年10月29日至102 │      同左      │
│  │            │年10月29日        │                │
│權├──────┼─────────┼────────┤
│  │設定權利範圍│       全部       │      同左      │
└─┴──────┴─────────┴────────┘


司法院資訊處製作；財團法人民間司法改革基金會備份。
